臺灣高雄地方法院刑事判決　　　　　　 96年度簡上字第380號
上　訴　人　臺灣高雄地方法院檢察署檢察官
上　訴　人
即　被　告　丙○○
選任辯護人　洪士宏律師
　　　　　　陳慧錚律師
　　　　　　李汶哲律師
被　　　告　甲○
上列上訴人因被告等傷害案件，不服本院高雄簡易庭中華民國96
年3 月19日96年度簡字第910 號簡易判決（聲請簡易判決處刑案
號：95年度偵字第27902 號），本院管轄之第二審合議庭判決如
下：
    主  文
原判決撤銷。
丙○○傷害人之身體，處拘役伍拾日，減為拘役貳拾伍日，如易
科罰金，以新臺幣壹仟元折算壹日。
甲○傷害人之身體，處拘役伍拾玖日，減為拘役貳拾玖日，如易
科罰金，以新臺幣壹仟元折算壹日。
    事  實
一、丙○○與甲○係同事關係。於民國95年8 月15日晚上10時30
    分許，2 人在高雄市苓雅區○○○路3 號8 樓之工商時報辦
    公室內，因細故發生爭執，詎分別均基於傷害之犯意，丙○○徒手抓向甲○臉部、手部，並以腳踢擊甲○左小腿處；同
    時，甲○則徒手抓住丙○○手部，嗣並揮擊丙○○頭部，甲○因而受有臉部裂傷、左前臂裂傷（0.3 公分）3 處、左小
    腿挫擦傷等傷害；丙○○因而受有頭部外傷、後枕部紅腫（
    3X 2公分）、左前臂2 處瘀腫傷（分別為1.7X0.2 公分及2X
    1 公分）、右前臂紅腫（2X2 公分）等傷害。
二、案經丙○○、甲○分別訴由高雄市政府警察局苓雅分局報告
    臺灣高雄地方法院檢察署檢察官偵查並聲請簡易判決處刑。
    理  由
壹、證據能力部分：
一、被告甲○部分：
（一）甲○於95年9 月1 日出具之書面陳述部分（參一審卷第29
      至30頁）：按被告之自白，非出於強暴、脅迫、利誘、詐
      欺、疲勞訊問、違法羈押或其他不當方法，且與事實相符
      者，得為證據。又被告陳述其自白係出於不正之方法者，
      應先於其他事證而為調查，刑事訴訟法第156 第1 項、第
      3 項定有明文。又此項自白係出於不正方法者無證據能力
      之侵害性法則，並不限於負責訊（詢）問之人員對被告為
      之，即第三人對被告施用不正之方法，亦屬之，且不論係
      事前或訊（詢）問當時所為，只要其施用之不正方法，致
      被告之身體、精神產生壓迫、恐懼狀態延伸至訊（詢）問
      當時，倘被告因此不能為自由陳述者，其自白仍非出於任
      意性，不得採為證據（最高法院94年度台上字第3402號判
      決參照）。再證人所為陳述，仍具有供述證據之性質。本
      諸禁止強制取得供述之原則，被告以外之人因受恫嚇、侮
      辱、利誘、詐欺或其他不正方法所為之陳述，亦應認不具
      證據能力。故審理事實之法院，遇有被告或證人對於證人
      於司法警察官或司法警察調查中所為陳述，提出非任意性
      之抗辯時，即應先調查該取供之程序合法。方得依刑事訴
      訟法規定，為證據之判斷取捨（最高法院94年度台上字第
      7283號判決參照）。本件被告甲○供述：於95年9 月1 日
      雖書寫「本人甲○承認95.8.1 5麗亭沒有用腳踢本人左小
      腳，本人不應先出手毆打麗亭成傷... 」之書面，惟係受
      被告丙○○之姊姊乙○○、黃麗如以聯絡立法委員、警察
      、報社等語脅迫，伊為息事寧人，且害怕失業，書寫該書
      面，並不具任意性等語。觀之卷附95年9 月1 日甲○與告
      訴人乙○○之姊乙○○、黃麗如之對話內容譯文，乙○○
      、黃麗如雖一再質問被告甲○，但並無證據顯示有何脅迫
      情形，且被告甲○係主動陳述：要乙○○告知被告丙○○
      ，被告丙○○沒有踢伊等語（詳本院卷第64頁倒數第1 行
      至第64頁背面第4 行），並非在脅迫下而為上開陳述，參
      以當時在場者除被告甲○外，僅有代告訴人丙○○前往談
      判之黃麗如、乙○○2 名女性，雙方縱有所爭執，被告甲○亦可以自身氣力自保，且雙方有問有答，被告甲○在受
      質問下，仍多次陳述遭丙○○踢踹、抓傷臉部之情，尚難
      認被告甲○自由意識受到完全壓制。是被告甲○於95 年9
      月1 日出具之書面陳述，應有證據能力。然審判上之自白
      與審判外之自白，不可相提並論，審判外尤其是偵查以外
      私人間之自白容易受外不當干擾或其他因素而影響，此種
      證據之證明力極為薄弱，尤須要更多之補強證據方能認定
      被告之犯罪事實（參照臺灣高等法院高雄分院93年上易字
      第14 8號判決要旨）。本件被告於審判外之私人間之上開
      書面陳述，雖具有證據能力，然其可信度、證明力，仍應
      由本院審酌一切證據及客觀情狀認定之，附此敘明。
（二）本判決所引用之其餘後述證據資料，其中傳聞證據部分，
      縱無刑事訴訟法第159 條之1 至第159 條之4 或其他規定
      之傳聞證據例外情形，亦因檢察官、被告甲○或同意可作
      為證據使用，或未聲明異議，依刑事訴訟法第159 條之5
      第1 項、第2 項之規定，本院審酌該證據作成之情況，認
      為適當，應得為作為被告甲○之證據。
二、被告丙○○部分：
（一）證人甲○於警詢中之陳述部分：按被告以外之人，於審判
      外之言詞或書面陳述，除法律有規定者外，不得作為證據
      ；又被告以外之人於檢察事務官、司法警察官或司法警察
      調查中所為之陳述，與審判中不符時，其先前之陳述具有
      較可信之特別情況，且為證明犯罪事實存否所必要者，得
      為證據，刑事訴訟法第159 條第1 項、第159 條之2 分別
      定有明文。是被告以外之人於司法警察（官）調查中所為
      之陳述，依刑事訴訟法第159 條第1 項規定，係屬傳聞證
      據，原則上無證據能力，惟如該陳述與審判中不符時，其
      先前之陳述具有較可信之特別情況，且為證明犯罪事實存
      否所必要者，依同法第159 條之2 規定（即刑事訴訟法第
      15 9條第1 項所指之「除法律有規定者外」），始例外認
      為有證據能力；如該陳述與審判中相符時，因該陳述並不
      符合刑事訴訟法第159 條之2有 關傳聞例外之規定，故不
      得作為認定本案犯罪事實有無之證據，此時，當以證人於
      審判中之陳述作為證據。另所謂「前後陳述不符」之要件
      ，應就前後階段之陳述進行整體判斷，以決定其間是否具
      有實質性差異，惟無須針對全部陳述作比較，陳述之一部
      分有不符，亦屬之。又「證明犯罪事實之存否所必要」，
      即使用證據之必要性，係指因無法再從同陳述者取得證言
      ，而有利用原陳述之必要性，只要認為該陳述是屬於與犯
      罪事實存否相關之事實，並為證明該事實在實質上之必要
      性即可。而「具有可信之特別情況」，係指依陳述時之外
      部客觀情況而言，足以令人相信該陳述是虛偽之危險性不
      高，必須綜合該陳述是否未受到外力影響；陳述人之觀察
      、記憶、表達是否正確及有無偽證之各項因素，而為判斷
      。查證人甲○陸警詢之陳述與審判中相符，依前開說明，
      應以其審判中所述作為證據，其警詢所述應無證據能力。
（二）證人戊○○於偵查中之證詞：證人戊○○偵查中之陳述，
      屬被告以外之人於審判外之陳述，固為傳聞證據。惟上開
      陳述係於檢察官面前為之，應無受誘導之情形，其出於自
      由意思而為之陳述，且經具結，並無顯不可信之情況，又
      證人戊○○於本院審理時，業經傳喚到庭，接受被告等人
      交互詰問，依刑事訴訟法第159 條之1 第2 項規定，得為
      證據。
（三）本判決所引用之其餘後述證據資料，其中傳聞證據部分，
      縱無刑事訴訟法第159 條之1 至第159 條之4 或其他規定
      之傳聞證據例外情形，亦因檢察官、辯護人及被告丙○○
      或同意可作為證據使用，或未聲明異議，依刑事訴訟法第
      159 條之5 第1 項、第2 項之規定，本院審酌該證據作成
      之情況，認為適當，應得為證據。
貳、實體部分：
一、訊據被告丙○○、甲○均坦承於前揭時地，2 人因細故發生
    爭執，惟均否認有何傷害犯行，被告丙○○辯稱：未傷害告
    訴人甲○，告訴人甲○所受傷勢並非伊所造成；至被告甲○
    則以：因告訴人丙○○出手毆打，伊為正當防衛，乃以手揮
    開告訴人丙○○，且告訴人丙○○所受傷勢，部分為告訴人
    丙○○於95年7 月12日遭搶所致，並非全為其所造成等語置
    辯。經查：
（一）被告丙○○部分：
      被告丙○○上開犯罪事實，業據證人即告訴人甲○於偵查
      、原審及本院審理時結證：被告丙○○於95年8 月15日晚
      上10時30分許，在高雄市苓雅區○○○路3 號8 樓之工商
      時報辦公室內，與伊發生爭執，乃徒手抓向告訴人甲○臉
      部、手部，並以腳踢擊告訴人甲○左小腿處，使伊受有前
      揭傷害等語綦詳（參本院卷第365 至369 頁、一審卷第13
      至15頁、偵查卷第9 頁），復有邱外科醫院診斷證明書附
      卷足憑（見警卷第12頁）。爰審酌：
   1、觀之前開診斷證明書，內容固無記載告訴人甲○臉部受有
      傷害；且如告訴人甲○所述，其臉部遭被告丙○○以指甲
      傷害，血流滿面，顯見臉部傷勢非輕，則告訴人甲○至醫
      院驗傷時，為何診斷證明書卻未記載臉部傷痕。惟被告丙○○與告訴人甲○發生口角爭執後，告訴人甲○確出現類
      似指甲劃過之傷痕等情，業據證人即工商時報報社主任戊○○於本院審理時證述：因案發翌日晚上收到被告丙○○
      寄發之電子郵件，隨即於95年8 月17日，前往高雄辦公室
      瞭解、處理被告丙○○、甲○間爭執事宜，見及告訴人甲○臉上有狀似指甲劃過之新傷，告訴人並提示案發之際所
      著西裝褲，該西裝褲在小腿部位留有灰灰痕跡等語相符（
      參本院卷第354 頁）。再者，臉部乃人之重要門面，且告
      訴人甲○身為工商時報記者，須經常與客戶或他人接洽，
      尤重視面貌之整齊，如告訴人甲○與被告丙○○發生爭執
      後，有意製造傷痕，以誣指被告丙○○，為何不在身體其
      他部位製造傷痕，反而自行抓傷臉部，影響其門面，甚且
      當他人發覺而問起傷痕如何造成時，徒增尷尬。是告訴人
      甲○陳述臉部傷痕，雖有蓄意將輕微傷勢誇大成血流滿面
      之嫌，但因告訴人甲○與被告丙○○發生爭執後，臉上確
      有類似指甲劃過之傷痕，而該傷痕衡情亦非告訴人甲○自
      行造成，是告訴人甲○證稱：遭被告丙○○以指甲劃傷臉
      部等語，應可採信。至診斷證明書雖未記載告訴人甲○臉
      部傷痕，然告訴人甲○係於95年8 月21日至醫院驗傷，已
      與案發之日（95年8 月15日）相隔6 日，而告訴人甲○臉
      部傷勢非重，於驗傷時傷痕或已痊癒，尚難因此為被告丙○○有利之認定。
   2、又告訴人甲○於95年9 月1 日與被告丙○○之姊姊乙○○
      、黃麗如等人，在高雄市○○路工商時報辦公室，談論被
      告丙○○遭毆打之事後，固曾出具「本人甲○承認95.8.1
      5 麗亭沒有用腳踢本人左小腳，本人不應先出手毆打麗亭
      成傷... 」之書面等情，業據證人乙○○於本院審理時證
      述明確（參本院卷第361 至363 頁），並有當日錄音譯文
      可資佐證（參本院卷第59至64頁背面）。且告訴人甲○如
      腿部連遭被告丙○○以腳踢20餘下，為何告訴人甲○僅受
      有左小腿擦挫傷之輕微傷勢；另經本院當庭勘驗告訴人甲○案發時所著長褲，亦未發現有明顯腳印痕跡之事實，固
      有該勘驗筆錄可參（詳本院卷第369 頁）。惟告訴人甲○
      自案發後以電子郵件告知證人戊○○事情始末起，至本院
      審理中，均一再陳述遭被告丙○○以腳踢傷等語（參本院
      卷第113 至114 、118 、128 131 、231 、365 頁）；甚
      至於95年9 月1 日與被告丙○○姊姊談論此事時，亦一再
      強調曾遭被告丙○○以腳踢傷，且當主動表示請證人乙○○轉達被告丙○○未踢腳等語時，復陳稱：「她（即被告
      丙○○）一直踢我」等語，並表示：「腳啦！她一直踢我
      ，她在意她沒有踢我，那，我在這邊講她沒有踢，那你跟
      他講我說她沒有踢。我知道她有在意，但，我有去驗傷就
      算了」（參本院第246 頁背面）。是觀諸告訴人甲○歷次
      陳述及前開對話譯文前後對話內容，顯見告訴人甲○雖書
      寫上開「麗亭沒有用腳踢本人左小腿」書面，但書寫前後
      ，仍未否定被告丙○○確實以腳踢其腿部之事實，故告訴
      人甲○證稱：因息事寧人，故書寫上開書面等語，尚非無
      據，不能因此即認被告丙○○未以腳踢告訴人甲○腿部。
      再者，被告丙○○於95年8 月20日，曾以寄送電子郵件方
      式，向證人戊○○陳述案發經過，該郵件內容記載：「當
      時，我已準備下班，我只聽到甲○抱怨已花了數千元，還
      是沒有修好，顯然他的電腦又發生當機狀況，於是脾氣又
      來了，開始找話題與我口角，我當時被他激得很生氣，走
      到嚴主任辦公桌位置，問他到底想怎樣，於是他的粗暴行
      為便開始了，我非常生氣，忍無可忍，想還手根本不可能
      ，我非常無奈，我只好將甲○桌上的東西丟在地上，希望
      他停止暴力行為... 」等語（詳本院卷第84頁）。是觀之
      前開電子郵件內容，可知告訴人甲○、被告丙○○確實發
      生口角爭執，且被告丙○○當時非常生氣，無法忍受，乃
      將告訴人甲○桌上物品丟在地下；再參以被告丙○○當時
      確以指甲劃傷告訴人甲○臉部，業經本院認定如前，故告
      訴人甲○、被告丙○○發生爭執後，因被告丙○○無法忍
      受，乃與告訴人甲○發生拉扯，致指甲劃傷告訴人甲○臉
      部，另因告訴人甲○與被告丙○○發生拉扯，故彼此手部
      拉扯間，造成告訴人甲○左前臂受有裂傷之傷害，尚非悖
      於常情。且因告訴人甲○臉部、手部既被告訴人甲○抓傷
      ，告訴人甲○為防止被告丙○○以手繼續拉扯，乃抓住被
      告丙○○雙手，在被告丙○○手部被控制下，因被告丙○○情緒仍屬非常生氣，乃改以腳部踢告訴人甲○腿部，亦
      與常情相符。故告訴人甲○證稱：遭被告丙○○抓傷臉部
      、手部，且被告丙○○亦以腳踢其腿部等語，應可採信。
      從而，告訴人甲○所述腿部遭傷害部分，雖有誇大，但被
      告丙○○確實以腳踢告訴人腿部之事實，應堪認定，尚難
      為被告丙○○有利之認定。
（二）被告甲○部分：
   1、被告甲○於95年8 月15日晚上10時30分許，在高雄市苓雅
      區○○○路3 號8 樓之工商時報辦公室內，因細故與告訴
      人丙○○發生爭執，旋徒手抓住告訴人丙○○手部，嗣並
      以手揮擊告訴人丙○○頭部，因而使告訴人丙○○受有頭
      部外傷、後枕部紅腫（3X 2公分）、左前臂2 處瘀腫傷（
      分別為1.7X0. 2公分及2X 1公分）、右前臂紅腫（2X2 公
      分）等傷害，業據證人即告訴人丙○○於警詢、偵查及原
      審時證述綦詳（見原審卷第14頁、偵卷第8 頁、警卷第4
      至6 頁），並有邱外科醫院診斷證明書附卷足憑（見警卷
      第13頁）。因告訴人丙○○所述傷害情形核與前開診斷證
      明書所載之傷勢相符，且被告甲○亦於本院準備程序承認
      ：確實抓傷告訴人丙○○手部，並徒手揮到告訴人頭部等
      情（參本院卷第46頁不爭執事項二），是本院認告訴人丙○○前開證述，應可採信。
   2、被告甲○固以前開情詞置辯，(1)惟經本院調取告訴人丙○○95年7 月12日遭搶報案紀錄及告訴人丙○○95年7 月12
      日至高雄榮民總醫院就診之診斷證明書（參本院卷第218
      、274 至278 頁），告訴人丙○○於95年7 月12日所受傷
      勢為右眉外側2 處撕裂傷共1.2 公分長，有上開醫院出具
      之診斷證明書附卷可佐，因前開傷勢核與本件傷害傷痕不
      符，顯見告訴人丙○○本次所受傷害應係新傷，並非之前
      傷痕未痊癒所遺留。是被告甲○辯稱：告訴人丙○○所受
      傷害係之前遭搶所致等語，尚難採信。(2)復按正當防衛必
      須對於現在不法之侵害始得為之，侵害業已過去，即無正
      當防衛可言，又彼此互毆，必以一方初無傷人之行為，因
      排除對方不法之侵害而加以還擊，始得以正當防衛論，故
      侵害已過去後之報復行為，與無從分別何方為不法侵害之
      互毆行為，均不得主張防衛權（最高法院30年度上字第
      1040號判例意旨參照），再按行為人對於現在不法之侵害
      ，本乎防衛自己或他人權利之意思，在客觀上有時間之急
      迫性，並有實施反擊予以排除侵害之必要性，且其因而所
      受法益之侵害，亦符合相當性之情形，予以實施防衛行為
      （反擊）者，始稱相當，倘若行為人表面上縱受有侵害之
      狀態存在，然欠缺防衛之意思，反係本於加害對方之意圖
      ，基於藉口、報復、利用機會等情形，而實施犯罪行為，
      因其非出於防衛之意思，自不得認為其所為係屬「正當防
      衛」之防衛行為（最高法院84年度臺上字第3449號判決意
      旨可資參照）。然因被告甲○、告訴人丙○○先發生口角
      爭執，進而相互拉扯，致彼此受傷，業經本院認定如前，
      且如被告甲○係基於防衛之意思，僅抓住告訴人丙○○手
      部即可防止危害之發生，但告訴人丙○○卻另受有頭部外
      傷、後枕部紅腫等傷害，顯見被告甲○與告訴人丙○○發
      生口角後，因情緒失控，乃轉而毆打告訴人丙○○，並非
      基於防衛之意，依前述說明，即無正當防衛之阻卻違法事
      由存在。是被告甲○前開所辯，顯係事後卸責之詞，不足
      採信。
（三）綜上所述，足認被告丙○○確有傷害告訴人甲○、被告甲○確有傷害告訴人丙○○甚明，被告丙○○、甲○分別所
      辯，均無足取，是本件事證已臻明確，被告丙○○、甲○
      犯行，均堪認定。
二、本件事證已明，被告甲○及檢察官聲請鑑定被告甲○西裝褲
    血液反應，核無必要，應予駁回。至被告甲○另聲請調取告
    訴人丙○○就醫記錄，證明告訴人丙○○前已有脊椎問題，
    惟本件並未認定告訴人丙○○受有脊椎傷害，是此部分調查
    證據之聲請，亦無必要，併予駁回，附此敘明。
三、核被告丙○○、甲○所為，均係犯刑法第277 條第1 項之傷
    害罪。原審認被告罪證明確，予以論罪科刑，固非無見，惟
    查：（一）本件被告2 人之犯罪時間，均在中華民國96年4
    月24日以前，所犯傷害罪，合於減刑條件，原審未及依中華
    民國九十六年罪犯減刑條例規定予以減刑，尚有未恰。（二
    ）又量刑之輕重，固屬事實審法院得依職權自由裁量之事項
    ，惟仍應受比例原則及公平原則之限制，否則其判決即非適
    法。刑事審判旨在實現刑罰權分配的正義，故法院對有罪被
    告之科刑，應符合罪刑相當之原則，使輕重得宜，罰當其罪
    ，以契合社會之法律感情，此所以刑法第57條明定科刑時應
    審酌一切情狀，尤應注意該條各款所列事項以為科刑輕重之
    標準（最高法院93年度台上字第5073號判決意旨參照）。查
    原審事實欄既認定被告甲○所受傷勢不若被告丙○○嚴重，
    且被告甲○猶主張其傷害犯行係屬正當防衛，顯見被告甲○
    犯罪情節猶重於被告丙○○，且未與告訴人丙○○達成和解
    等情，難認有悔意，原審量處拘役30日，並諭知緩刑2 年，
    實屬過輕，有違罪刑相當原則，尚有未恰。檢察官循告訴人
    丙○○聲請，認原審量刑過輕而提起上訴，指摘原判決不當
    ，為有理由。至被告丙○○否認犯罪，而提起上訴，則無理
    由，因檢察官上訴為有理由及原判決既未及適用中華民國九
    十六年罪犯減刑條例規定，自應由本院予以撤銷改判。本院
    審酌人際間本應和平相處，如有爭端，應循理性方式解決，
    尤以被告2 人均為智識成熟之成年人，又屬同事關係，更應
    如此，竟不思理性溝通以排解糾紛，僅因一時細故，即動輒
    拳腳相向，互毆成傷，且犯後均否認犯行，態度非佳，迄均
    未與告訴人達成和解，尚難認有悔意；惟考量被告丙○○並
    無前科，被告甲○除於82年間因違反商標法案件，經法院判
    處4 月確定外，並無其他前科紀錄，有臺灣高等法院被告前
    案紀錄表在卷可參，且參以告訴人丙○○所受傷害較重於告
    訴人甲○及渠等犯罪手段、動機等一切情狀，量處如主文所
    示之刑，又被告2 人犯罪行為時間，均在96年4 月24日以前
    ，依前開減刑條例第2 條第1 項第3 款規定，應減其宣告刑
    2 分之1 ，併斟酌前開犯罪情狀，諭知如主文所示易科罰金
    之折算標準。
據上論斷，應依刑事訴訟法第455 條之1 第1 項、第3 項、第36
9 條第1 項前段、第364 條、第299 條第1 項前段，刑法第277
條第1 項前段、第41條第1 項前段，中華民國九十六年罪犯減刑
條例第2 條第1 項第3 款、第7 條，刑法施行法第1 條之1 ，判
決如主文。
本案經檢察官丁○○到庭執行職務。
中　　華　　民　　國　　96　　年　　9 　　月　　28　　日
                  交通法庭    審判長法  官  方百正
                                    法  官  方錦源
                                    法  官  戴韻玲
以上正本證明與原本無異。
不得上訴。
中　　華　　民　　國　　96　　年　　9 　　月　　29　　日
  　　　　　　　　　　　　　　　　　書記官  王雪招
